臺灣新竹地方法院民事判決　九十一年度國簡上字第一號
　　上　訴　人　乙○○
　　被上訴人　　新竹縣政府
　　法定代理人　甲○○
右當事人間請求國家賠償事件，上訴人對於中華民國九十一年六月十四日本院新竹簡
易庭九十一年度竹國簡字第一號第一審判決提起上訴，本院判決如左：
    主      文
上訴駁回。
第二審訴訟費用由上訴人負擔。
    事實及理由
一、上訴人主張：伊於民國八十八年十二月二十日晚上六時五十分許，駕駛車號Ｇ九
    ─二七七九號自小客車（以下簡稱系爭車輛）行經新竹縣尖石鄉秀巒村泰岡檢查
    哨前約一百公尺處，因被上訴人就其所管理維護之該段縣道維護不當，致其內側
    路面有一面積約一平方公尺、深達二、三十公分之坑洞，且因被上訴人亦未在該
    處設有警示標誌，因當時天色昏暗，伊因此駕車誤陷入該坑洞，造成車輛之右輪
    陷入該坑洞後，車輪轉折方向偏左，且於其後彈起落地之瞬間，上訴人原踩在油
    門之右腳因此猛烈之反射作用力影響下，致該右腳踩踏油門到底，車輛因此失控
    往左急衝，上訴人在煞車不及之情況下，車子往前急衝二十二點五公尺而撞斷樹
    立在路旁之秀巒幹第十五號電線桿，並因被上訴人未在該處路旁（靠近山谷處）
    設置護欄，致系爭車輛因而跌入山谷，除車子損毀外，伊本身也嚴重受傷，爰依
    國家賠償法第三條第一項規定，訴請將原判決廢棄，並請求判令被上訴人賠償給
    付上訴人有關系爭車輛之修復費用二十九萬八千四百五十元、及醫療費用二千六
    百一十元、精神慰撫金十九萬八千九百四十元，合計五十萬元，及自起訴狀繕本
    送達翌日起至清償日止按年息百分之五計算之利息。至於被上訴人雖辯稱本件上
    訴人縱有駕車右輪陷入坑洞之情形發生，亦不致造成其右腳猛踩油門、右輪偏左
    ，致車子往前暴衝之情事，本件事故之發生，純係因上訴人自身駕車超速且失當
    ，於距離掉落山谷處仍有一段距離之情況下，復未採取必要之煞車行為，始跌入
    山谷，故事故之發生與坑洞之存在並無因果關係，且該路段亦無設置護欄之必要
    云云。惟查，上訴人駕車係因前述路面坑洞之存在，致車子右輪陷入坑洞後，因
    物理之反作用力之反射動作，右腳因而踩油門到底，且因該坑洞不淺，致車子右
    輪跌入後因轉折而左偏，故車子之往左暴衝與坑洞之存在顯有因果關係。且因坑
    洞距離車子跌入山谷處僅二十二點多公尺，並非被上訴人所稱另有第二現場之長
    達一百公尺之距離，是一般人在此距離二十幾公尺，反應時間僅短短一秒餘（以
    車子暴衝時速為六十公里計算，則行進二十二至二十四公尺之距離，僅需一秒多
    之時間）之時間內，實難期待其能作緊急煞車之處置，再者，系爭事故路段路旁
    固有一地上物，惟其僅係一矮小之建物，該處復為彎道，且彎道底下即為深達數
    十公尺之山谷，故該處既屬危險路段，被上訴人即有設置護欄之必要，詎被上訴
    人卻未為之，故依上開之說明，可認被上訴人就上開路面坑洞之存在，以及未設
    置護欄一事，顯係肇致本件事故發生之原因，其間顯有相當因果關係，此亦有與
    本件情節相類似而經最高法院九十一年度台上字第三五九號判決，判認該件之道
    路管理機關即屏東縣政府應負國賠責任之案例可供參考，是被上訴人辯稱其間無
    因果關係云云，委不足採信。
二、被上訴人則以：上訴人無從證明其係因駕車跌入上開坑洞，而導致車子往左偏且
    右腳踩至油門底，造成車子往左暴衝而先撞斷路旁之秀巒幹第十五號電線桿後，
    再跌落山谷之事實，本件純係因上訴人對路況不熟，於該下坡路段仍加速行駛，
    因駕車失當而跌落山谷所致。且縱使上訴人車子右輪真有陷入該坑洞，惟因坑洞
    很淺，亦不致造成上訴人所言因反作用力之反射動作，使其右腳踩油門到底而發
    生車子左偏並往前暴衝之情事，此係因上訴人自己駕車操作失當所致，與車子右
    輪之陷入坑洞，無必然之因果關係存在。況該坑洞距離上訴人車子掉落山谷之地
    點，距離尚有近一百公尺之遠，以一般人之正常駕駛情形，自能在該段距離間踩
    踏煞車而避免車子繼續前行致跌入山谷，故核諸一般之情形，可認本事故之發生
    與坑洞之存在並無相當因果關係。又系爭路段之路旁既已有一間磚造建物，且於
    該建物旁原復有遭上訴人駕車撞斷之秀巒幹第十五號電線桿立於該處，是該處路
    旁既已有上開地上物屏障，依公路法第五十八條有關護欄之設置規定，即無再行
    設置護欄之必要，故上訴人指稱因被上訴人未護置護欄，致其車子未有屏障擋著
    因而跌入山谷，被上訴人應負國家賠償責任乙節，於法亦有未合。況縱認被上訴
    人應就本事故之發生負責，惟被上訴人否認上訴人所提有關車輛受損修復單據之
    真正，上訴人應另行舉證，且該部分之費用亦應計算折舊，且因本件事故之發生
    上訴人本身亦有重大過失，被上訴人自得主張減輕賠償責任等語，以資置辯，並
    請求駁回上訴人之上訴。
三、本院之判斷：
（一）按公有公共設施因設置或管理有欠缺，致人民生命、身體或財產受損害者，國
      家應負損害賠償責任，國家賠償法第三條第一項固定有明文。所謂公共設施之
      設置有欠缺，係指公共設施建造之初，即存有瑕疵而言；管理有欠缺者，係指
      公共設施建造後未妥善保管，怠為修護致該物發生瑕疵而言。又人民依上開規
      定請求國家賠償時，尚須人民之生命、身體或財產所受之損害，與公有公共設
      施之設置或管理之欠缺，具有相當因果關係，始足當之。亦即在公有公共設施
      因設置或管理有欠缺之情況下，依客觀之觀察，通常會發生損害者，即為有因
      果關係，如必不生該等損害或通常亦不生該等損害者，則不具有因果關係（最
      高法院八十四年度台上字第一００四號判例可資參照）。且所謂相當因果關係
      ，係指依經驗法則，綜合行為當時所存在之一切事實，為客觀之事後審查，認
      為在一般情形上，有此環境，有此行為之同一條件，均發生同一之結果者，則
      該條件即為發生結果之相當條件，行為與結果即有相當之因果關係，反之，若
      在一般情形上，有此同一條件存在，而依客觀之審查，認為不必皆發生此結果
      者，則該條件與結果並不相當，不過為偶然之事實而已，其行為與結果間即無
      相當因果關係。經查：
  １、上訴人主張其於八十八年十二月二十日晚上六時五十分許，駕駛系爭車輛行經
      新竹縣尖石鄉秀巒村泰岡檢查哨前約一百公尺處，因路面有一處坑洞，其所駕
      駛之上開自小客車行經該坑洞而陷入時，因高低差過大造成車子反彈而使其右
      腳因反作用力之反射動作而猛踩油門，致車子瞬間加速前衝約二十餘公尺而將
      對向之秀巒幹第十五號電線桿撞斷後，翻落山谷，造成其身體受傷及所有之前
      揭自小客車毀損等情，業據其於原審提出新竹縣警察局橫山分局受理各類案件
      紀錄表、車損之估價單、診斷證明書、照片等為證；而觀之上訴人所提出之肇
      事當時現場道路之照片，該肇事路段之路面上確留有一處坑洞，此復為被上訴
      人所不否認，則被上訴人負責管理肇事地點之路面，於路面留有系爭坑洞時，
      卻未及時修補，此顯對於人車往來之安全構成威脅，是上訴人主張被上訴人就
      該路面坑洞之存在，管理上有所欠缺乙節，固然尚足以成立。然本件上訴人所
      駕之自小客車所以翻落山谷，依其所述之原因係因其行經該坑洞時，右車輪陷
      入該坑洞，於車子反彈時因身體反作用力之反射動作，致其原踩在油門上之右
      腳踩油門到底而瞬間加速所致。姑不論本事故之發生，是否係因上訴人之右腳
      踩油門到底致車子往左暴衝所致，被上訴人仍有爭執，縱認上訴人此部分所述
      與事實相符，則本件事故之發生，其直接之原因即為上訴人之右腳於其車子右
      輪開過該坑洞後，猛踩油門到底所致，惟被上訴人就此則仍否認該坑洞之存在
      ，於駕駛人駕車陷入後，【通常】即會發生踩油門到底致車輛發生暴衝之情事
      ，陳稱本件純係因上訴人駕車失當所致，並辯稱縱使車子發生突然加速之情形
      ，於跌入山谷前駕駛人仍有時間進行煞車動作等語。故，本件首應審究者，即
      為：汽車駕駛人駕車駛入系爭坑洞時，是否均會發生猛踩油門之結果？且發生
      此項猛踩油門之結果後，駕駛人是否均不及反應、煞車而會造成車輛失控翻落
      山谷之結果？經查：
  (1)、依原審卷內上訴人所提出之照片與現場比對之結果，該坑洞係位在靠近往秀巒
      方向之車道上，距秀巒幹第十六號電線桿五點四公尺處，該道路寬約四點五公
      尺，現場現存有秀巒幹第十四、十六號電線桿，無秀巒幹第十五號，且在上訴
      人所指之原十五號桿之位置旁有一磚造儲藏屋，自上開所述之坑洞位置至上訴
      人所指翻落山谷處之秀巒幹十五號處，距離約為二十四點八公尺，另系爭路段
      由泰岡往秀巒方向在該坑洞前方為直線下坡路段，在距坑洞前先向左微彎，過
      該坑洞後約二十餘公尺處之對向路旁即有前述之磚造儲藏室，至該處再向右彎
      ，該轉彎處屋角之位置即為上訴人所稱原秀巒幹十五號電線桿處，亦為其翻落
      山谷之處，其旁建有水泥駁坎，下方即為數十公尺深之山谷等情，業經原審法
      官至現場勘驗屬實，製有勘驗筆錄及照片在原審卷內可憑，堪信為實。
  (2)、上訴人雖主張伊油門會踩到底，車子發生暴衝而翻落山谷，係因該坑洞所致等
      語，惟查，上訴人駕車所行進之系爭路段，由泰岡往秀巒方向在該坑洞前方為
      直線下坡路段，在距坑洞前先向左微彎，過該坑洞後約二十餘公尺處之對向路
      旁有一磚造儲藏室，至該處再向右彎之事實，已如前述，是依上訴人駕車行進
      之方向觀之，既在下坡路段，且於系爭坑洞之前方即有左彎，於過坑洞之後約
      二十餘公尺處，路面復有幅度不小之右彎，且於該右彎處上建有上開之地上物
      等情形，則衡諸一般常情，一般駕駛人在行至該坑洞前之下坡轉彎處，當會將
      右腳踩在煞車板上，以減速慢行，並作煞停之準備，且依現場照片所示，該坑
      洞深度不多，故車子輪胎掉入後，於減速之情形下，其彈起之力道應不大，是
      在此情況下，縱有誤入坑洞之情事，則因其右腳原係踩在煞車板上，故是否會
      發生如上訴人所述於車輪離開坑洞彈起落地後，因身體反射動作而發生右腳移
      位到猛踩油門之結果，已非無疑，且參諸一般駕駛人誤入坑洞之正常反應必係
      即時反應處於隨時準備煞車之情況，此為眾所週知之事；又系爭道路屬鄉道，
      限速約為三十至四十公里之事實，亦據證人即警員王兆華在原審證述在卷，佐
      以，該坑洞處距上訴人所稱翻落山谷處尚有二十餘公尺之距離，本院綜合上開
      當時所存在之一切事實觀之，認為在一般情形上，行經該處而誤入坑洞之車輛
      ，不必然皆會發生上訴人所稱駕駛人會因反射動作致其右腳猛踩油門之結果，
      故發生猛踩油門之結果，僅為偶然之事實，且縱有誤入坑洞致發生有踩到油門
      之情事，因該坑洞距上訴人所稱翻落山谷處尚有二十餘公尺之距離，此一距離
      駕駛人是否通常均無法來得及反應，以採取緊急煞車之動作，防免事故之發生
      ，亦非無疑？是揆諸前開之說明，尚難認該坑洞之存在，以及駕駛人駕車經過
      該坑洞，通常情形下即會發生駕駛人猛踩油門之結果，可見該坑洞之存在，與
      上訴人本事故之發生，並不具有相當因果關係。
  ２、再者，上訴人雖另主張系爭路段路旁未設置護欄，亦為造成其車子失控衝落山
      谷之原因，被上訴人就此亦有道路安全性之設置上欠缺云云。然按系爭路段屬
      山區道路本屬危險路段，其危險性較一般道路為高，汽車駕駛人行駛山區道路
      之注意義務自應較於一般道路行駛時為高，且山區道路雖屬危險路段，惟在該
      路段上是否應設置護欄以避免人車翻落，或係設置警告、危險標誌、反光鏡等
      安全設施促使駕駛人注意即可，此本屬主管機關之行政裁量，除有在參酌當地
      路面狀況、行車速率、肇事紀錄等因素下，認該路段為高危險路段（例如在毫
      無地上物阻擋之陡峭狹窄路面），如不設置護欄，一旦發生人車翻落，將造成
      人員之重大傷亡之情形，而致主管機關僅能選擇設置護欄而無其他之裁量，即
      此時主管機關之裁量已萎縮至零時，始可認主管機關此時仍未設置護欄，係屬
      安全設施有所欠缺，否則尚難以主管機關未設置護欄一事，即認定其就道路之
      管理維護有欠缺。查，本件肇事路段道路寬約四點五公尺，可供兩輛自小客車
      安全會車，另在上訴人所指之原十五號幹桿之位置有一磚造儲藏屋，由泰岡往
      秀巒方向行至上開磚造儲藏屋處後，係向右彎，該轉彎處屋角之位置即為上訴
      人所稱原秀巒幹十五號處，亦為其車輛翻落山谷之處，其旁建有水泥駁坎，下
      方即為數十公尺深之山谷等情，已如前述，則由泰岡往秀巒方向行至該肇事路
      段之轉彎處上既建有一磚造儲藏屋，屋角處亦立有一支電線桿，此等地上物在
      通常情形下已足以作為攔阻對向行經該處因操控失當而向前衝之車輛，避免失
      控車輛直接翻落山谷，使該路段之安全性不致有所欠缺，此觀之上訴人所駕之
      自小客車於加速失控時，確係先撞擊立於該處之秀巒桿十五號等情自明，據此
      ，系爭肇事路段尚無設置護欄之必要性。且觀以被上訴人在距該肇事路段之坑
      洞前約一點三公里處，設置有「連續彎路」之警告標誌一節，亦經原審法官勘
      驗現場無誤，準此，系爭肇事路段既尚無設置護欄之必要，而被上訴人亦在該
      路段前約一點三公里處設置「連續彎路」之警告標誌提醒汽車駕駛人注意，自
      難認系爭肇事路段之安全設施有所欠缺，是上訴人主張被上訴人於該處未設置
      護欄，係就道路之安全性上，設置或管理有所欠缺云云，尚難以成立。
（二）綜上所述，尚難認被上訴人就該路段道路存有坑洞之管理上之欠缺，與上訴人
      駕車翻落山谷一事，存有相當因果關係，且因該肇事路段轉彎處，亦有如前所
      述之磚造儲藏屋及電線桿存在，其安全性並無欠缺，已無設置護欄之必要性，
      是被上訴人未予設置護欄，亦難認安全設施有所欠缺，則揆諸首開之規定及說
      明，上訴人主張依國家賠償法第三條第一項規定，訴請被上訴人賠償其車子修
      復費用二十九萬八千四百五十元、醫療費用二千六百一十元、精神慰撫金十九
      萬八千九百四十元，合計五十萬元，及自起訴狀繕本送達翌日起至清償日止，
      按年息百分之五計算之利息，為無理由，應予駁回，其假執行之聲請亦失所附
      麗，應併予駁回。是原審以如同上開所述之理由，為上訴人敗訴之判決，並駁
      回其假執行之聲請，於法並無不合，上訴意旨指摘原判決不當，求予廢棄改判
      ，為無理由，其上訴應予以駁回。
（三）兩造其餘攻擊防禦方法及舉證，於本判決結果不生影響，無贅述必要，併予敘
      明。
四、據上論結，本件上訴為無理由，依民事訴訟法第四百三十六條之一第三項、第四
    百四十九條第一項、第七十八條，判決如主文。
中　　　華　　　民　　　國　　九十一　　年　　 十二　　 月　　　十　　　日
                                  臺灣新竹地方法院民事第一庭
~B審判長法官  蔡孟芳
~B法　　　官　李承訓
~B法　　　官　鄭政宗
右為正本係照原本作成。
本判決不得上訴。
~B法院書記官　王恬如
中　　　華　　　民　　　國　　九十一　　年　　 十二　　 月　　　十八　　日
